臺灣彰化地方法院民事判決　100年度訴字第529號
原　　　告　謝英文
訴訟代理人　張仕融律師
被　　　告　普天堂
法定代理人　陳素緞
上列當事人間請求拆屋還地事件，本院於民國100年11月10日言
詞辯論終結，判決如下：
    主  文
(一)被告應將坐落彰化縣二林鎮○○段第五五三地號內如彰化縣二
  林地政事務所民國100年8月19日複丈成果圖所示編號A部分面
  積115.29平方公尺之磚造建物及編號B部分面積140.86平方公
  尺之鐵皮雨遮拆除，並將土地返還原告。
(二)訴訟費用由被告負擔。
(三)本判決原告以新台幣柒拾貳萬伍仟柒佰伍拾捌元供擔保後得假
  執行。但被告如以新台幣貳佰壹拾柒萬柒仟貳佰柒拾伍元為原
  告預供擔保，得免為假執行。
(四)本判決履行期間定為壹拾月。
    事實及理由
一、原告起訴主張略以：彰化縣二林鎮○○段第553地號土地（
    下稱系爭土地）為原告所有，有土地登記謄本可稽，系爭土
    地如附圖所示編號A部分面積115.29平方公尺之磚造建物及
    編號B部分面積140.86平方公尺之鐵皮雨遮，均為未辦保存
    登記之建物，現作廟堂使用，核屬無權使用原告所有之土地
    ，原告本於民法第767條之規定請求被告拆除系爭占用土地
    之建物，被告雖抗辯主張系爭土地為原地主贈與（寄附）被
    告使用，惟查坐落彰化縣二林鎮○○段第380及535地號土地
    原所有權人陳俊哲於民國（下同）91年5月間即提供該二筆
    土地向彰化商業銀行股份有限公司抵押貸款，並設定本金最
    高限額新台幣480萬元抵押權，有土地登記謄本可稽，被告
    雖主張原所有權人陳俊哲將該二筆土地贈與普天堂，惟未見
    被告提出贈與契約及移轉登記，或代所有權人清償該貸款，
    任由抵押權人彰化商業銀行股份有限公司拍賣系爭土地，被
    告抗辯自不足採信等語，除供擔保金額及訴訟費用額度之酌
    定外，餘求為判決如主文所示。
二、被告則略以：(一)「普天堂」為民間信眾共同捐助設立之寺廟
    ，設立之初由地主陳俊哲無償提供土地興建，俗稱「寄附」
    即贈與之意，則「普天堂」使用系爭土地應非無權占用，此
    即原地主去世多年，其繼承等均未向「普天堂」請求返還土
    地之故。(二)又權利行使，不得違反公共利益，或以損害他人
    為主要目的。行使權利，履行義務，應依誠實及信用方法，
    民法第148條定有明文。經查原告經由法院拍賣取得系爭土
    地，拍賣公告定拍賣條件為不點交，使用情形載明：「查封
    時債務人不在場，據債權人代理人稱二筆土地有部分為水溝
    ，部分為一私人廟宇占用，其占用之法律關係不明，應由拍
    定人自理，拍定後不點交。」等語，準此原告於取得系爭土
    地前早已知有「寄附」之情形，卻執意取得所有權後藉故訴
    請法院拆屋還地，原告之舉顯然違反誠信原則，自無保護之
    必要。(三)末查，有權利能力者，有當事人能力。被告無當事
    人能力者，法院應以裁定駁回原告之訴，民事訴訟法第40條
    第1項及同法第249條第1項第3款分別定有明文。按「普天堂
    」並非自然人，且不符合非法人團體，應無權利能力可言。
    依最高法院85年台上字第2964號裁判要旨：「凡有僧道住持
    之宗教上建築物，不論用何名稱，均為寺廟；寺廟財產及法
    物，應向該管地方官署呈請登記；寺廟財產及法物為寺廟所
    有，由住持管理；寺廟之不動產及法物，非經所屬教會之決
    議，並呈請該管官署許可，不得處分或變更，監督寺廟條例
    第一、五、六、八條定有明文。可見已向主管機關辦畢寺廟
    登記之寺廟非無權利能力。」，及80年度台上字第437號裁
    判要旨：「寺廟財產為寺廟所有，監督寺廟條例第六條定有
    明文。故寺廟雖未依民法規定為法人之登記，苟依上開條例
    辦理寺廟登記即有權利能力。」，其反面解釋若寺廟未向主
    管機關辦理寺廟登記即無權利能力，本件「普天堂」自設立
    以來並未向主管機關辦理寺廟登記，依上開最高法院裁判要
    旨之反面解釋，「普天堂」應無權利能力，洵為真正。「普
    天堂」既無權利能力，當然無當事人能力，法院應裁定駁回
    原告之訴等語資為抗辯，求為判決駁回原告之訴。
三、本院查：兩造對被告是否有權利能力及是否無權占用系爭土
    地應負返還之義務生有爭執，本院判斷如下：(一)按最高法院
    43年台上字第143號判例以「被上訴人係某某兩村人民所組
    織之寺廟，既有一定財產，與乎一定之目的，核與民事訴訟
    法第四十條第三項所稱之非法人之團體相當，原審依其管理
    章程記載內容，逕列其機構名稱為當事人，而以其管理人為
    法定代理人，於法尚無不合」所示意旨，被告所提寺廟公告
    已載明「本堂於農曆正月初六，主神女媧娘娘聖誕，由神尊
    主持「博杯」儀式陳素緞女士以最多聖杯當選本堂爐主，特
    此公告。」，是被告之寺廟以祭拜女媧為主神，有廟產，有
    拜神之團體組織，核之上開判例意旨所示情形，即合乎民事
    訴訟法第40條第3項「非法人之團體，設有代表人或管理人
    者，有當事人能力。」之規定，被告自有當事人能力，先以
    敘明。(二)原告主張為系爭土地所有權人，系爭土地為被告無
    權占用附圖所示編號A、B部分，業據原告提出土地登記謄本
    為證，復經本院於100年8月19日至現地勘測，製有勘驗筆錄
    外，並囑託彰化縣二林地政事務所製有複丈成果圖，原告之
    主張自堪信為真實，按以無權占有為原因請求返還所有物之
    訴，被告應就其取得占有，係有正當權源之事實證明之，如
    不能證明，則應認原告之請求為有理由，被告雖抗辯主張以
    被告占用系爭土地係因前地主無償提供土地興建，俗稱「寄
    附」即贈與之意，則「普天堂」使用系爭土地應非無權占用
    ，原告請求返還違背誠信原則等語，惟被告對於贈與之事實
    並未能舉證證明外，實務上基於誠信原則使債權效力及於第
    三人之情形，仍以「該所有人若明知占有人係基於與債務人
    間之債之關係而占有該不動產，對於債務人而言非屬無權占
    有，惟為使其無從以債之關係為抗辯，脫免債務人容忍其占
    有義務而受讓該不動產者，其取得所有權既在妨害債權人基
    於債之關係為抗辯，則其行使物上請求權，自應認係以損害
    他人為主要目的，而為法所不許。（見最高法院97年度台上
    字第2338號判決），本件並無此情形，被告抗辯原告請求拆
    屋交地違背誠信原則即不足採信，是原告本於民法第767條
    第1項「所有人對於無權占有或侵奪其所有物者，得請求返
    還之。對於妨害其所有權者，得請求除去之。」規定，請求
    被告拆屋交地自屬於法有據，應予准許。(三)又本院考量被告
    所建廟宇時間已久，成為該地區人民之精神信仰所寄，如另
    覓他址遷廟所需時間，認有民事訴訟法第396條第1項性質非
    長期間不能履行之情形，酌定本件履行期間為10月。
四、原告據以提起本訴請求即無不合，應予准許。
五、假執行之宣告：原告陳明願供擔保聲請宣告假執行，核無不
    合，爰酌定相當擔保金額宣告之。另被告方面基於財產權保
    障衡平原則考量，依職權宣告被告預供擔保後得免為假執行
    之宣告。
六、結論：原告之訴為有理由，並依民事訴訟法第78條、第390
    條第2項、第392條第2項，判決如主文。
中    華    民    國   100    年    11    月    28    日
                  民事第二庭    法  官  李言孫
以上正本係照原本作成。
如對判決上訴，應於判決送達後20日內向本院提出上訴狀。如委
任律師提起上訴者，應一併繳納上訴審裁判費。
中    華    民    國   100    年    11    月    28    日
                                書記官  林曉汾